【裁判字號】    98,上更(一),28
【裁判日期】    980714
【裁判案由】    偽造有價證券等
【裁判全文】
臺灣高等法院高雄分院刑事判決      98年度上更(一)字第28號
上  訴  人
即  被  告  乙○○○
選任辯護人  黃榮作律師
上列上訴人因偽造有價證券等案件，不服臺灣屏東地方法院94年
度訴字第1 號中華民國94年12月14日第一審判決（起訴案號：臺
灣屏東地方法院檢察署92年度偵字第6101號），提起上訴，判決
後，經最高法院發回更審，本院判決如下：
     主  文
原判決撤銷。
乙○○○無罪。
     理  由
一、公訴意旨略以：乙○○○曾因以重利貸與如附表所示之壬○○、丙○○、戊○○、己○○、鄧萬來、丁○○、辛○○、
    甲○等人金錢（檢察官所認乙○○○貸與壬○○等人涉犯重
    利罪嫌部分，經檢察官以同一犯罪事實已經本院判處有期徒
    刑6 月確定，而另為不起訴處分確定），乙○○○為供追索
    債務，竟基於意圖供行使之用而偽造有價證券之犯意，於不
    詳時、地，利用不知情之不詳姓名年籍之成年人，接續在附
    表所示之本票7 紙上偽造壬○○、庚○○、丙○○、戊○○
    、己○○、鄧萬來、丁○○、辛○○、甲○等人之署名，足
    生損害於壬○○等人，而偽造如附表所示之壬○○等人為發
    票人之本票7 紙，藏放在其屏東縣內埔鄉○○路未編門牌號
    碼之日式木造房屋居住處，以便供日後追索債務時行使之用
    。嗣於92年10月22日上午9 時許，為警持搜索票在上開住處
    查獲，並扣得如附表所示之偽造本票7 紙，因認乙○○○不
    無涉犯刑法第201條第1項之偽造有價證券罪嫌云云。
二、按犯罪事實應依證據認定之，無證據不得認定犯罪事實，又
    不能證明被告犯罪者，應諭知無罪之判決，刑事訴訟法第15
    4 條第2 項、第301 條第1 項定有明文，又事實之認定，應
    憑證據，如未能發現相當之證據，或證據不足以證明，自不
    能以推測或擬制之方法為裁判基礎；而認定事實所憑之證據
    ，雖不以直接證據為限，間接證據亦包括在內，然無論直接
    或間接證據，其為訴訟上之證明，須於通常一般人均不致於
    有所懷疑，而得確信其為真實之程度者，始得據為有罪之認
    定，若其關於被告是否犯罪之情未達此程度，而有合理懷疑
    之存在，致使無從形成有罪之確信，根據「罪證有疑，利於
    被告」之證據法則，即不得遽為不利被告之認定，有最高法
    院40年台上字第86號、76年台上字第4986號判例可資參照。
    又被告否認犯罪所持之辯解，縱使不能成立，仍非有積極證
    據足以證明其犯罪行為，不能遽為有罪之推定，亦有最高法
    院57年台上字第1369號判例可資參照。
三、公訴意旨認被告乙○○○涉有偽造有價證券犯行，係以如附
    表壬○○、丁○○名義所開立之本票係屬偽造乙情，業據證
    人壬○○、丁○○於檢察官偵查中證述明確，並有如附表所
    列偽造之本票附卷可證，而被告辯稱扣案之本票係在門口撿
    到，其並沒有偽造云云，與常情不符，參以偽造本票上之名
    義人「壬○○」、「丁○○」等，均係曾向被告借款之人，
    顯見被告有預供追索債務而行使之意圖，甚為明確，被告所
    辯係屬狡辯之詞，不足採信等情，為其論據。訊據被告乙○○○固坦承持有如附表所示本票之事實，惟堅決否認有偽造
    有價證券犯行，辯稱：本票是伊於92年4 月間在家門前撿到
    的，伊原本要退還，但還沒有還，因該等本票上之簽發名義
    人確實也都有欠伊錢，其中多人欠錢不還，現跑路中，但本
    票絕對不是伊偽造，因其中壬○○只欠伊24萬元，伊不可偽
    造如附表編號一與其實際欠款金額不符之面額100 萬元本票
    ，而丁○○、辛○○係欠伊24萬元，伊已向原審法院聲請裁
    定本票准許強制執行在案，殊無偽造之必要，伊持有借款人
    真正簽發之本票有的被人偷走，而附表所示之本票不知是何
    人簽發丟在伊家門前等語；被告選任辯護人另為被告辯稱：
    被告歲數已高，有此積蓄，借錢予多數人生息，催討不果後
    ，曾採取法律行動，聲請本票裁定強制執行，甚至告訴偽造
    有價證券，不免與多人結怨，被告住處只有其1 人居住，經
    常門戶洞開，且曾僱用癸○○為其收取債務，與邱某亦生糾
    紛，是以附表所示之本票，亦有可能係被告持有之本票遭他
    人竊取或拾獲後，依拾得之本票內容偽造系爭本票後丟在被
    告住處，意圖嫁禍被告云云。
四、經查：
  (一)扣案系爭檢察官所指偽造之7 張本票外，警方另在被告住處
    查被告自承供其所有供標會時簽開之扣空白本票14本，經本
    院當庭勘驗，該7張本票號碼分別為579731、000000-000000
    、207977號前6 張為直式，最後1 張為橫式，而14本空白本
    票，第一本之號碼為00000-00000 號，其中00000-00000 號
    已經簽發使用，只留下票根，00000-00000 號為空白；第二
    本之號碼為000000-000000 號，其中000000-000000 號已簽
    發，只留存根，其餘為空白；第三本之號碼為000000-00000
    0 號已簽發，只留存根聯，其餘為空白；第四本之號碼為00
    0000-000000 號，其中000000-000000 號已簽發，只有存根
    聯，其餘為空白，存根152502號前還有半張存根聯，似為15
    2501號；第五本之號碼為000000-000000 號，僅608546號1
    張有填載金額、發票人、發票日期，其餘均為存根聯；第六
    本之號碼為000000-000000號，141301、000000-000000號均
    為存根聯，141302號未見存根聯，其餘為空白本票；第七本
    之號碼為000000-000000 號，000000-000000 號為存根聯，
    其餘為空白本票；第八本之號碼為000000-000000號，其中0
    00000-000000號為存根聯，255604號未見存根聯，其餘均為
    空白；第九本之號碼為000000-000000號，其中000000-0000
    00號有存根聯，其餘3 張為空白本票；第十本之號碼為0000
    00-000000 號，其中000000-000000 號為存根聯，其餘為空
    白本票；第十一本之號碼為000000-000000號，其中000000-
    000000號為存根聯，其餘為空白本票；第十二本之號碼為00
    0000-000000 號，其中000000-000000 號為存根聯，餘為空
    白本票；第十三本之號碼為000000-000000號，其中000000-
    000000號是存根聯，餘為空白本票；第十四本之號碼為0000
    00-000000 號，其中000000-000000 號為存根聯，其餘為空
    白本票，又除第十本為橫式為，其餘13本均為直式，有本院
    98年3 月17日勘驗筆錄可按，由此可見檢察官所指偽造之本
    票，並非出自被告自承之如上14本本票，應堪認定。
  (二)扣案如附表所列之本票7 張，除編號1 之本票簽發名義人壬○○、編號6 之簽發名義人丁○○於警詢時已陳述各該本票
    並非其等所簽開，本票上之簽名捺印均非出自渠等所為，係
    屬偽造外，其餘5 張本票之名義人「丙○○」、「戊○○、
    己○○」、「鄧麗玉」、「甲○」等人，經警依本票所載之
    地址查訪，或查無其人，或已不知去向，有該等人之戶籍資
    料、票載住處之照片及屏東縣警察局潮州分局現場查訪紀錄
    表附卷足憑（見偵字第6101號卷第8-18頁及原審卷第25-39
    頁），則該5 紙本票是否為丙○○等人所親自簽開，已無從
    查考。而原審將附表所列之7 張本票送請內政部警政署刑事
    警察局鑑定筆跡是否相同，業據該局函覆稱：「票號為5797
    33、579734、579735、579736、579737等共計5 紙本票（即
    附表編號2-6） 上國字金額及發票人地址欄位之筆跡相符，
    票號為579731及207977號之本票（即附表編號1 、7） 上筆
    跡，因有做作之虞，歉難鑑定」等語，有該局94年2 月15日
    刑鑑字0000000000號鑑定書附卷可考（見原審卷第95-99 頁
    ）。經本院再將上開7 紙本票及另紙在被告住處扣得之6085
    46號本票及被告乙○○○、證人壬○○、癸○○之筆跡資料
    ，及乙○○○、壬○○之指紋送請該局鑑定有無指紋及筆錄
    相符之處，業據該局函覆稱：送鑑本票上之指紋，因紋線模
    糊不清，特徵點不足，無法比對，而有關筆跡鑑定，因筆跡
    資料不足，故無法鑑定等語，有該局98年5 月13日刑鑑字第
    098004631 號函附卷可參。經本院再將該等本票及筆跡資料
    ，送請法務部調查局鑑定，亦以送鑑資料不足，歉難鑑定回
    覆，有該局98年6 月11日調科貳字第09800333190 號函附卷
    足憑。嗣經本院於98年7 月7 日審理時當庭以目視勘驗結果
    ，認579733、579734、579735、579736、579737號等5 紙本
    票上之發票人簽名、地址及票面金額上之「萬元正」筆跡相
    同，用筆顏色亦相同，判斷應為同一人書寫，而579731號發
    票名義人「壬○○、庚○○」之本票筆跡，與壬○○、庚○○在警詢時之簽名筆跡（見偵字第26、28頁）及原審當庭命
    壬○○書寫之筆跡（原審卷第127 頁）比對，其書寫、運筆
    方式明顯不符；而579737號發票名義人「丁○○」之本票，
    與丁○○在警詢時之簽名筆跡（同上偵查卷第7 頁）比對，
    亦截然不同；而7 張本票與檢察官當庭被告乙○○○書寫之
    筆跡（同上偵查卷第53頁）比對結果，亦不相符，又證人癸○○於原審當庭書寫之筆跡（見原審卷第189 頁），與本案
    附表之7 張本票比對結果，關於票面金額、發票人地址上之
    「屏東縣萬巒鄉○○○村○○○路」、「號」等之運筆、書
    寫方式亦不相同，有勘驗筆錄在卷可稽。綜上，扣案之7張
    本票，雖無證據證明係本票名義人所簽發，但亦非被告乙○○○或證人癸○○所簽開，已甚明灼。
  (三)被告乙○○○曾借款予多人賺取利息，此為其所自承，亦有
    其經法院依重利罪判處罪刑之判決書附卷可參（見同上偵查
    卷第68-77 頁），其亦曾因借款人欠錢不還，持本票向本票
    簽發名義人「壬○○、林玉琴、庚○○」、「林華貞、庚○○」、「壬○○、庚○○」、「朱珍慧、林省山、庚○○」
    、「壬○○、林省山、庚○○」、「劉志成、陳玉芬、庚○○」、「丁○○、辛○○、張永興」向原審法院聲請本票准
    許強制執行，而庚○○係壬○○之女婿，為服務於屏東縣警
    察局潮州分局之公務員，其薪資因此而遭扣押，有原審法院
    92年度票字第1635、1109、1638、1637、1636、1634號、91
    年度票字第872 號民事裁定及92年11月3 日屏院高民執丁字
    第92執15811 號執行命令附卷可考（見同上偵查卷第29至36
    頁及本院上更(一)字卷），庚○○因主張其未在本票上簽名，
    本票上之簽名係其岳母壬○○偽造，提起確認本票債權不存
    在之訴，經判決勝訴後，被告方知其持有之本票係遭壬○○
    偽簽庚○○之名字，乃對壬○○提起偽造文書之告訴。另被
    告亦因吳松蘭偽造劉建人、劉崇道、劉文道簽名之本票傅桂
    妹偽造劉能河、劉青勇簽名之本票，曾枝鳳偽造其兄曾枝初
    簽名之本票，向其貸借款項，因而告訴吳松蘭、傅桂妹、曾
    桂鳳等人偽造有價證券，壬○○等人因而被依偽造證券罪起
    訴或判處罪刑，有臺灣屏東地方法院檢察署93年度偵字第28
    39號、94年度偵字第305 號起訴書、原審法院94年度訴字第
    1 號、97年度訴字第1401號判決書在卷可證（見原審卷第13
    3- 135頁及本院上更一字卷），顯見被告對於如何主張自己
    之權利，知之甚稔，且亦深知偽造有價證券為犯罪行為，要
    無愚至偽造本票供其日後行使之用，且其日後行使必遭識破
    ，被告非至愚之人，衡情應不可能以偽造本票之方法供其日
    後催索之用。況附表編號1 即本票號碼579731號之本票，面
    額為100 萬元，然壬○○只欠被告24萬元，不可能偽造面額
    10 0萬元之本票，除據被告供明外，附表所示之本票，依其
    發票日及到期日除附表編號亦所示發票人「丁○○、辛○○
    」之本票，被告已持真正之本票向法院聲請強制執行，有原
    審法院91年度票字第872 號民事裁定在卷可證，已如前述外
    ，其餘早在91年9 月、10月、92年1 月、2 月即可行使票據
    上之權利，何以迄本案於92年10月22日被搜索扣押已經過1
    年或將近1 年被告均未行使，是公訴人認被告係意圖供行使
    之用而偽造如附表所示之7 張本票，顯與經驗法則有違。
  (四)被告曾僱請癸○○僱請向借款人催討欠款，除據被告供明外
    ，並經證人癸○○於原審證述：「我是拿被告交給我的本票
    去收錢．．．，本票上也有蓋裁定」、「辛○○我有印象向
    他收過錢」等語屬實（見原審卷第184 、185 頁）。則被告
    辯稱伊懷疑本票係遭邱孝宗竊取，即非全然虛詞。
  (五)綜上所述，附表所示之7 張本票固係在被告家中搜獲，然既
    乏證據證明該等本票係被告本人所偽造，或係被告著由他人
    所偽造，即或被告所陳其持有該等本票之原因，與常情顯然
    有悖，而難以採信，既乏積極證據足以證明被告有偽造有價
    證券之犯罪行為，即不能遽為有罪之推定。
五、依上論述，並無確切之證據足證被告有偽造有價證券之犯行
    ，揆諸前揭說明，即應諭知被告無罪，乃原審未予詳察，遽
    予被告論罪科刑，自有未洽，被告上訴否認犯罪而指摘原判
    決不當，即非無理由，應由本院將原判決撤銷，諭知被告無
    罪。
據上論結，應依刑事訴訟法第369 條第1 項前段、第364 條、第
301條第1 項，判決如主文。
本案經檢察官李門騫到庭執行職務。
中    華    民    國    98    年    7     月    14    日
                  刑事第四庭    審判長法  官 蕭權閔
                                      法  官 李嘉興
                                      法  官 陳吉雄
以上正本證明與原本無異。
如不服本判決應於收受本判決後10日內向本院提出上訴書狀，其
未敘述上訴理由者，並得於提起上訴後10日內向本院補提理由書
狀（均須按他造當事人之人數附繕本）「切勿逕送上級法院」。
中    華    民    國    98    年    7     月    15    日
                                      書記官 郭蘭蕙
附表：
┌──┬────┬──────┬────┬───┬───────┐
│編號│本票號碼│票載發票日  │金額（新│票載發│應沒收之署名  │
│    │        │            │臺幣）  │票人  │              │
├──┼────┼──────┼────┼───┼───────┤
│ 1  │579731  │92年1 月8 日│1,000,00│壬○○│偽造之「壬○○│
│    │        │            │0元     │庚○○│」、「庚○○」│
│    │        │            │        │      │署名各1枚     │
├──┼────┼──────┼────┼───┼───────┤
│ 2  │579733  │92年1 月8 日│50,000元│丙○○│偽造之「丙○○│
│    │        │            │（起訴書│      │」署名1 枚    │
│    │        │            │誤載為1,│      │              │
│    │        │            │000,000 │      │              │
│    │        │            │元）    │      │              │
├──┼────┼──────┼────┼───┼───────┤
│ 3  │579734  │92年1 月24日│10,000元│戊○○│偽造之「戊○○│
│    │        │            │        │己○○│」、「己○○」│
│    │        │            │        │      │署名各1枚     │
├──┼────┼──────┼────┼───┼───────┤
│ 4  │579735  │91年9 月11日│50,000元│丙○○│偽造之「丙○○│
│    │        │            │        │      │」署名1枚     │
├──┼────┼──────┼────┼───┼───────┤
│ 5  │579736  │92年1 月3 日│10,000元│鄧萬來│偽造之「鄧萬來│
│    │        │            │        │      │」署名1枚     │
├──┼────┼──────┼────┼───┼───────┤
│ 6  │579737  │90年12月25日│200,000 │丁○○│偽造之「丁○○│
│    │        │            │元      │辛○○│文」、「辛○○│
│    │        │            │        │      │」署名各1 枚  │
├──┼────┼──────┼────┼───┼───────┤
│ 7  │207977  │92年1 月8 日│20,000元│甲○  │偽造之「甲○」│
│    │        │            │        │      │署名1 枚      │
└──┴────┴──────┴────┴───┴───────┘


司法院資訊處製作；財團法人民間司法改革基金會備份。
